ACORDAO-COMPLETO-2352508

ACÓRDÃO 3333/2019 ATA 12/2019 - PRIMEIRA CÂMARA

VISTOS, relatados e discutidos estes autos de tomada de contas especial, instaurada em razão da omissão no dever de prestar contas dos recursos repassados ao Instituto de Qualidade de Vida (Iquavi) , por força do Convênio MTE/SPPE/CODEFAT 65/2009, SICONV 726106/2009,
ACORDAM os Ministros do Tribunal de Contas da União, reunidos em sessão da 1ª Câmara, ante as razões expostas pelo Relator em:
9.1. com fundamento nos arts. 1º, inciso I, 16, inciso III, alíneas "a" e "c", e § 2º, da Lei 8.443/1992 c/c os arts. 19 e 23, inciso III, da mesma Lei, e com arts. 1º, inciso I, 209, incisos I e III, e § 5º, 210 e 214, inciso III, do Regimento Interno, julgar irregulares as contas da Sra. Paloma Martins Mendonça (CPF XXX.018.467-XX) e condená-la ao pagamento das quantias especificadas na 1ª parte do item 9.1 do Acórdão 6811/2016-TCU-Primeira Câmara (peça 27) , em regime de solidariedade com os responsáveis já condenados solidariamente por meio da aludida deliberação (Iquavi e Luís Ricardo) e pelos valores indicados naquele decisum, a seguir reproduzidos, com a fixação do prazo de quinze dias, a contar da notificação, para a Sra. Paloma Martins Mendonça comprovar, perante o TCU (art. 214, inciso III, alínea "a", do Regimento Interno) , o recolhimento da dívida aos cofres do Fundo de Amparo ao Trabalhador, atualizada monetariamente e acrescida dos juros de mora, calculados a partir das datas discriminadas, até a data do recolhimento, na forma da legislação em vigor:
Responsáveis solidários: 
Instituto de Qualidade de Vida (Iquavi) (CNPJ 01983.244/0001-02) , Paloma Martins Mendonça (CPF XXX.018.467-XX) e Luís Ricardo Pereira da Silva (CPF XXX.279.957-XX) 
	Valor Original (R$) 
	Data da Ocorrência

	333.784,87
	10/2/2010

	890.093,01
	29/9/2010

9.2. aplicar à Sra. Paloma Martins Mendonça (CPF XXX.018.467-XX) multa no valor de R$ 125.000,00, com fulcro no art. 57 da Lei 8.443/1992 c/c o art. 267 do Regimento Interno, com a fixação do prazo de quinze dias, a contar da notificação, para comprovar, perante o TCU (art. 214, inciso III, alínea 'a', do Regimento Interno) , o recolhimento da dívida aos cofres do Tesouro Nacional, atualizada monetariamente desde a data do presente acórdão até a do efetivo recolhimento, se for paga após o vencimento, na forma da legislação em vigor;
9.3. autorizar, desde logo, nos termos do art. 28, inciso II, da Lei 8.443/1992, a cobrança judicial das dívidas, caso não atendidas as notificações;
9.4. encaminhar cópia desta deliberação ao Procurador-Chefe da Procuradoria da República no Estado do Rio de Janeiro, nos termos do art. 16, § 3º, da Lei 8.443/1992 c/c o art. 209, § 7º, do Regimento Interno do TCU, para adoção das medidas que entender cabíveis, em especial aquelas que dizem respeito ao Procedimento Preparatório 1.30.001.005474/2013-76.

Tomada de contas especial instaurada em razão da omissão no dever de prestar contas dos recursos repassados ao Instituto de Qualidade de Vida por meio de convênio.

Primeira Câmara

Secretaria de Políticas Públicas de Emprego.

3. Interessados/Responsáveis:
3.1. Responsáveis: Instituto de Qualidade de Vida - Iquavi (01.983.244/0001-02); Luís Ricardo Pereira da Silva (XXX.279.957-XX); Paloma Martins Mendonça (XXX.018.467-XX).

13.1. Ministros presentes: Walton Alencar Rodrigues (Presidente), Benjamin Zymler (Relator) e Vital do Rêgo.
13.2. Ministro-Substituto convocado: Augusto Sherman Cavalcanti.
13.3. Ministro-Substituto presente: Weder de Oliveira.

BENJAMIN ZYMLER

Adoto como parte do relatório a instrução elaborada no âmbito da Secretaria de Controle Externo no Estado do Rio de Janeiro (peça 92) , cuja proposta de encaminhamento contou com a anuência do diretor da unidade técnica (peça 93) :
" (...) 
Os autos se referem à tomada de contas especial instaurada pela Secretaria de Políticas Públicas de Emprego do Ministério do Trabalho e Emprego, em desfavor da Sra. Paloma Martins Mendonça, na qualidade de Presidente do Instituto de Qualidade de Vida (Iquavi) , de 10/3/2009 a 20/5/2011, e do Sr. Luís Ricardo Pereira da Silva, na qualidade de Presidente da citada Entidade de 20/5/2011 a 9/10/2012, em razão da omissão no dever de prestar contas quanto aos recursos repassados ao Instituto por força do Convênio MTE/SPPE/CODEFAT 65/2009, SICONV 726106/2009. (peça 1, p. 2 e 201-202, e peça 4) .
As instruções anteriores encontram-se nas peças 6, 7, 23 e 63.
A instrução inicial destes autos propôs a citação solidária dos responsáveis.
O Iquavi foi citado por meio do edital 16/2006 publicado na Seção 3 do D.O.U. de 21/3/2016, ante a informação de que, em outro processo em trâmite nesta Corte em que o Iquavi figura como responsável (TC Processo 007.410/2015-8) , o endereço disponível na constante da base de dados da Receita Federal não é mais o endereço do referido Instituto, não tendo sido possível localizá-lo (peças 14-15 e 20-21) . Decorrido o prazo fixado no edital, o Iquavi não atendeu à citação e não se manifestou quanto às irregularidades verificadas.
A Sra. Paloma Martins Mendonça foi regularmente citada por meio do Ofício 558/2016-TCU/SECEX-RJ, de 16/3/2016. Apesar de ter tomado ciência do expediente que lhe foi encaminhado, conforme atesta o aviso de recebimento (AR) que compõe a peça 18, a responsável não atendeu à citação e não se manifestou quanto às irregularidades verificadas (peça 17, 18 e 21) .
O Sr. Luís Ricardo Pereira da Silva foi regularmente citado por meio do Ofício 557/2016-TCU/SECEX-RJ, de 16/3/2016. Apesar de ter tomado ciência do expediente que lhe foi encaminhado, conforme atesta o aviso de recebimento (AR) que compõe a peça 19, o responsável não atendeu à citação e não se manifestou quanto às irregularidades verificadas (peça 16, 19 e 21) .
	Transcorrido o prazo regimental fixado e mantendo-se inertes os aludidos responsáveis, impõe-se que sejam considerados revéis, dando-se prosseguimento ao processo, de acordo com o art. 12, § 3º, da Lei 8.443/1992.
Por meio do Acórdão 6811/2016-TCU-Primeira Câmara (rel. Benjamin Zymler) , o Tribunal deliberou por julgar irregulares as contas dos responsáveis e condená-los solidariamente ao pagamento do débito, além da aplicação de multa (peça 27) .
Foi interposto recurso de reconsideração por Paloma Martins Mendonça (peça 45) e Luís Ricardo Pereira da Silva (peça 48) contra o citado Acórdão 6.811/2016.
O Tribunal, por meio do Acórdão 13754/2018-TCU-Primeira Câmara (rel. Walton Alencar) , deliberou conhecer do recurso interposto por Luís Ricardo Pereira da Silva para, no mérito, negar-lhe provimento, mantendo em seus exatos termos as disposições do Acórdão 6811/2016-TCU-Primeira Câmara relativas ao recorrente; e conhecer do recurso interposto por Paloma Martins Mendonça para, no mérito, dar-lhe provimento, tornando nulos a citação peça 17 e os atos processuais subsequentes, tão somente no que concerne à recorrente, entre os quais o julgamento das contas, a condenação em débito e a imputação da multa, na forma dos itens 9.1 e 9.2 do Acórdão 6811/2016-TCU-Primeira Câmara (peça 70) .
EXAME TÉCNICO
Em cumprimento ao 13754/2018 - TCU - 1ª Câmara (rel. Walton Alencar) e ao despacho de peça 73, foi realizada a citação da Sra. Paloma Martins Mendonça (peças 82 e 83) , tendo apresentado resposta acostada à peça 84.
Alegações da responsável
Em sua resposta, aduziu ser impossível a prestação de contas de sua parte, haja vista que os sistemas SIGAE e SICONV foram fechados, impedindo que a prestação de contas pudesse ser concluída, bem como o Iquavi teria toda a documentação necessária para a prestação de contas (peça 84) .
Análise
O argumento não procede. Nos termos do parágrafo único do art. 70 da Constituição Federal, prestará contas qualquer pessoa física ou jurídica, pública ou privada, que utilize, arrecade, guarde, gerencie ou administre dinheiros, bens e valores públicos ou pelos quais a União responda, ou que, em nome desta, assuma obrigações de natureza pecuniária.
Assim, deveria a responsável adotar providências cabíveis para obter os documentos necessários que pudessem demonstrar a boa e regular aplicação dos recursos públicos, já que afirma que o responsável Iquavi e os Sistemas SIGAE e SICONV disporiam de documentação suficiente à prestação de contas.
Como não juntou documentação apta a prestação de contas, permanece a responsabilidade da Sra. Paloma Martins Mendonça pelo débito apurado.
CONCUSÃO
Diante da análise efetuada, e inexistindo nos autos elementos que permitam concluir pela ocorrência de boa-fé ou de outros excludentes de culpabilidade, propõe-se que as contas da responsável sejam julgadas irregulares e condenada solidariamente ao pagamento do débito, bem como que lhe seja aplicada a multa prevista no art. 57 da Lei 8.443/1992.
PROPOSTA DE ENCAMINHAMENTO
	Diante do exposto, submetem-se os autos à consideração superior, propondo:
com fundamento nos arts. 1º, inciso I, 16, inciso III, alíneas "a" e "c", e § 2º, da Lei 8.443/1992 c/c os arts. 19 e 23, inciso III, da mesma Lei, e com arts. 1º, inciso I, 209, incisos I e III, e § 5º, 210 e 214, inciso III, do Regimento Interno, julgar irregulares as contas da Sra. Paloma Martins Mendonça (CPF XXX.018.467-XX) e condená-la solidariamente ao pagamento das quantias a seguir especificadas, com a fixação do prazo de quinze dias, a contar das notificações, para comprovarem, perante o TCU (art. 214, inciso III, alínea "a", do Regimento Interno) , o recolhimento das dívidas aos cofres do Fundo de Amparo ao Trabalhador, atualizada monetariamente e acrescida dos juros de mora, calculados a partir das datas discriminadas, até a data do recolhimento, na forma da legislação em vigor:
Responsáveis solidários: 
Instituto de Qualidade de Vida (Iquavi) (CNPJ 01983.244/0001-02) , Paloma Martins Mendonça (CPF XXX.018.467-XX) e Luís Ricardo Pereira da Silva (CPF XXX.279.957-XX) 
	Valor Original (R$) 
	Data da Ocorrência
	Debito/Crédito

	333.784,87
	10/2/2010
	D

	890.093,01
	29/9/2010
	D

 aplicar a Sra. Paloma Martins Mendonça (CPF XXX.018.467-XX) multa com fulcro no art. 57 da Lei 8.443/1992 c/c o art. 267 do Regimento Interno, com a fixação do prazo de quinze dias, a contar da notificação, para comprovar, perante o TCU (art. 214, inciso III, alínea 'a', do Regimento Interno) , o recolhimento da dívida aos cofres do Tesouro Nacional, atualizada monetariamente desde a data do presente acórdão até a do efetivo recolhimento, se for paga após o vencimento, na forma da legislação em vigor;
autorizar, desde logo, nos termos do art. 28, inciso II, da Lei 8.443/1992, a cobrança judicial das dívidas, caso não atendidas as notificações;
encaminhar cópia desta deliberação, bem como do relatório e do voto que a fundamentam, ao Procurador-Chefe da Procuradoria da República no Estado do Rio de Janeiro, nos termos do art. 16, § 3º, da Lei 8.443/1992 c/c o art. 209, § 7º, do Regimento Interno do TCU, para adoção das medidas que entender cabíveis, em especial aquelas que dizem respeito ao Procedimento Preparatório 1.30.001.005474/2013-76."
2.	O representante do Ministério Público manifestou sua concordância com a proposta da unidade técnica nos seguintes termos (peça 94) :
" (...) 
As alegações da sra. Paloma, presidente do Instituto de Qualidade de Vida no período de 10/3/2009 a 20/5/2011 (peça 1, p. 201, e peça 4) , devem, de fato, ser rejeitadas, considerando:
a) a não comprovação da boa e regular aplicação e a omissão no dever de prestar contas dos recursos atinentes ao Convênio MTE/SSPE/Codefat 65/2009, Siconv 726106/2009, cujo objeto era o estabelecimento de cooperação técnica e financeira mútua para a execução das ações de qualificação social e profissional do Plano Setorial de Qualificação (peça 1, pp. 46/57) ;
b) a responsabilidade pessoal do gestor pela comprovação da boa e regular aplicação dos recursos federais recebidos mediante convênio (arts. 70, parágrafo único, e 37, caput, da Constituição de 1988 e art. 93 do Decreto-Lei 200/1967) ;
c) a impossibilidade de o argumento no sentido de que os sistemas informatizados (Sigae e Siconv) estavam fechados, impedindo que a prestação de contas pudesse ser concluída, afastar a obrigação das partes de comprovar a execução das quantias transferidas;
d) a ausência de prova de que o Iquavi teria toda a documentação necessária para a prestação de contas;
e) a não adoção, pela responsável, das providências cabíveis para obter os documentos necessários que pudessem demonstrar a boa e regular aplicação dos recursos públicos;
f) a falta, nos autos, de elementos que permitam concluir pela ocorrência de boa-fé da responsável ou de outros excludentes de culpabilidade.
Nesse contexto, em face do que restou apurado nos autos, o Ministério Público de Contas manifesta-se de acordo com a proposição de mérito oferecida pela Sec-RJ (peças 92 e 93) , propondo ao Tribunal:
a) com fundamento nos arts. 1º, inciso I, 16, inciso III, alíneas "a" e "c", e § 2º, 19, caput, e 23, inciso III, da Lei 8.443/1992, julgar irregulares as contas da sra. Paloma Martins Mendonça (CPF XXX.018.467-XX) e condená-la ao pagamento das quantias especificadas na 1ª parte do item 9.1 do Acórdão 6811/2016-TCU-Primeira Câmara (peça 27) , em regime de solidariedade com os responsáveis já condenados solidariamente por meio da aludida deliberação (Iquavi e Luís Ricardo) e pelos valores indicados naquele decisum, abaixo reproduzidos, com a fixação do prazo de quinze dias, a contar da notificação, para a sra. Paloma comprovar, perante o TCU (art. 214, inciso III, alínea "a", do Regimento Interno) , o recolhimento da dívida aos cofres do Fundo de Amparo ao Trabalhador, atualizada monetariamente e acrescida dos juros de mora, calculados a partir das datas discriminadas, até a data do recolhimento, na forma da legislação em vigor:
Responsáveis solidários: 
Instituto de Qualidade de Vida (Iquavi) (CNPJ 01983.244/0001-02) , Paloma Martins Mendonça (CPF XXX.018.467-XX) e Luís Ricardo Pereira da Silva (CPF XXX.279.957-XX) 
	Valor Original (R$) 
	Data da Ocorrência

	333.784,87
	10/2/2010

	890.093,01
	29/9/2010

b) aplicar à sra. Paloma Martins Mendonça (CPF XXX.018.467-XX) multa com fulcro no art. 57 da Lei 8.443/1992 c/c o art. 267 do Regimento Interno, com a fixação do prazo de quinze dias, a contar da notificação, para comprovar, perante o TCU (art. 214, inciso III, alínea "a", do Regimento Interno) , o recolhimento da dívida aos cofres do Tesouro Nacional, atualizada monetariamente desde a data do acórdão até a do efetivo recolhimento, se for paga após o vencimento, na forma da legislação em vigor;
c) autorizar, desde logo, nos termos do art. 28, inciso II, da Lei 8.443/1992, a cobrança judicial das dívidas, caso não atendida a notificação;
d) encaminhar cópia desta deliberação ao Procurador-Chefe da Procuradoria da República no Estado do Rio de Janeiro, nos termos do art. 16, § 3º, da Lei 8.443/1992 c/c o art. 209, § 7º, do Regimento Interno do TCU, para adoção das medidas que entender cabíveis, em especial aquelas que dizem respeito ao Procedimento Preparatório 1.30.001.005474/2013-76.
O Ministério Público de Contas alerta que os débitos solidários de R$ 333.784,87 (10/2/2010) e R$ 890.093,01 (29/9/2010) devem ensejar a constituição de um único processo de cobrança executiva, o qual deve albergar todos os responsáveis solidários pela referida dívida (Instituto de Qualidade de Vida, Paloma Martins Mendonça e Luís Ricardo Pereira da Silva) , de modo a inibir eventual duplicidade de ação judicial de ressarcimento ao erário."
É o relatório.

8.1. Luiz Alberto Borges de Sousa (167.238/OAB-RJ), representando Luís Ricardo Pereira da Silva.  
8.2. Gleiciane Janaina de Almeida (115.920/OAB-RJ), representando Paloma Martins Mendonça.

Procurador Júlio Marcelo de Oliveira.

TOMADA DE CONTAS ESPECIAL. CONVÊNIO. OMISSÃO NO DEVER DE PRESTAR CONTAS. CITAÇÃO. REVELIA. DÉBITO. MULTA. RECURSOS DE RECONSIDERAÇÃO. NÃO PROVIMENTO A UM DOS RECURSOS. PROVIMENTO AO OUTRO RECURSO. NULIDADE DE UMA DAS CITAÇÕES. NOVA CITAÇÃO. REJEIÇÃO DAS ALEGAÇÕES DE DEFESA. DÉBITO. MULTA. CIÊNCIA

TOMADA DE CONTAS ESPECIAL (TCE)

Secretaria de Controle Externo no Estado do Rio de Janeiro (Sec-RJ).

Cuidam os autos de tomada de contas especial instaurada pela Secretaria de Políticas Públicas de Emprego do Ministério do Trabalho e Emprego em razão da omissão no dever de prestar contas dos recursos repassados ao Instituto de Qualidade de Vida (Iquavi) por força do Convênio MTE/SPPE/CODEFAT 65/2009.
2.	Por causa do descumprimento da obrigação de prestar contas foram citados o Iquavi, a Sra. Paloma Martins Mendonça, presidente do instituto de 10/3/2009 a 20/5/2011, e o Sr. Luís Ricardo Pereira da Silva, presidente de 20/5/2011 a 9/10/2012.
3.	Revéis, os responsáveis tiveram suas contas julgadas irregulares e foram condenados ao pagamento do débito apurado, conforme o Acórdão 6811/2016-TCU-Primeira Câmara.
4.	Inconformados, os ex-presidentes do instituto interpuseram recursos de reconsideração contra essa decisão. Por meio do Acórdão 13754/2018-TCU-Primeira Câmara, esta Corte conheceu do recurso interposto pelo Sr. Luís Ricardo Pereira da Silva e negou-lhe provimento. No que concerne ao recurso da Sra. Paloma Martins Mendonça, este Tribunal conheceu do recurso para, no mérito, dar-lhe provimento, tornando nulos a citação e os atos processuais subsequentes, no que diz respeito à recorrente.
5.	Em razão da decisão, determinei a realização de nova citação da Sra. Paloma Martins Mendonça no endereço por ela informado.
6.	Examina-se, nesta oportunidade, as alegações de defesa apresentadas pela responsável.
7.	A ex-presidente do Instituto de Qualidade de Vida (Iquavi) limita-se a alegar que com o fechamento dos sistemas SIGAE e SICONV a entidade ficou impedida de concluir a prestação de contas e que toda a documentação necessária para tal propósito estaria sob a posse do Iquavi.
8.	Após o exame das alegações de defesa, a Secretaria de Controle Externo no Estado do Rio de Janeiro propõe julgar irregulares as contas da Sra. Paloma Martins Mendonça, condená-la, solidariamente com o Instituto de Qualidade de Vida (Iquavi) e o Sr. Luís Ricardo Pereira da Silva, ao pagamento do débito apurado e aplicar-lhe a multa do art. 57 da Lei 8.443/1992.
9.	A proposta da unidade técnica contou com a anuência do representante do Ministério Público.
10.	Acolho os pareceres precedentes e adoto seus fundamentos como razões de decidir, sem prejuízo das considerações que faço a seguir.
11.	A jurisprudência desta Corte é firme no tocante à responsabilidade pessoal do gestor pela comprovação da boa e regular aplicação dos recursos federais recebidos mediante convênio ou instrumentos congêneres. Nesse passo, todo aquele que utiliza ou gerencia recursos públicos, por dever constitucional e legal, submete-se ao encargo de demonstrar o correto emprego dos valores federais, nos termos dos arts. 70, parágrafo único, e 37, caput, da Constituição de 1988 e do art. 93 do Decreto-Lei 200, de 25 de fevereiro de 1967.
12.	A responsável alega que os Sistemas SIGAE e SICONV estariam fechados, o que impossibilitaria a conclusão da prestação de contas. Além disso, aduz que a Iquavi possuiria toda a documentação necessária para a prestação de contas.
13.	Como ressaltou a unidade técnica, cabe à responsável providenciar a obtenção dos documentos necessários para demonstrar a boa e regular aplicação dos recursos públicos, não lhe socorrendo a mera alegação de que essa documentação estaria na posse de outras pessoas.
14.	Ademais, como registrou o representante do Ministério Público, as alegações de defesa devem ser rejeitadas, considerando:
"a) a não comprovação da boa e regular aplicação e a omissão no dever de prestar contas dos recursos atinentes ao Convênio MTE/SSPE/Codefat 65/2009, Siconv 726106/2009, cujo objeto era o estabelecimento de cooperação técnica e financeira mútua para a execução das ações de qualificação social e profissional do Plano Setorial de Qualificação (peça 1, pp. 46/57) ;
b) a responsabilidade pessoal do gestor pela comprovação da boa e regular aplicação dos recursos federais recebidos mediante convênio (arts. 70, parágrafo único, e 37, caput, da Constituição de 1988 e art. 93 do Decreto-Lei 200/1967) ;
c) a impossibilidade de o argumento no sentido de que os sistemas informatizados (Sigae e Siconv) estavam fechados, impedindo que a prestação de contas pudesse ser concluída, afastar a obrigação das partes de comprovar a execução das quantias transferidas;
d) a ausência de prova de que o Iquavi teria toda a documentação necessária para a prestação de contas;
e) a não adoção, pela responsável, das providências cabíveis para obter os documentos necessários que pudessem demonstrar a boa e regular aplicação dos recursos públicos;
f) a falta, nos autos, de elementos que permitam concluir pela ocorrência de boa-fé da responsável ou de outros excludentes de culpabilidade."
	Ante o exposto, em linha com os pareceres precedentes, voto no sentido de que o Tribunal adote o acórdão que ora submeto à deliberação deste Colegiado.
TCU, Sala das Sessões Ministro Luciano Brandão Alves de Souza, em 23 de abril de 2019.
BENJAMIN ZYMLER 
Relator